臺灣嘉義地方法院民事判決
                          105年度簡上字第64號      
上　訴　人　王００
被　上訴人　胡００
上列當事人間請求返還不當得利事件，上訴人對於民國105年4月
28日本院105年度簡字第4號第一審民事判決提起上訴，本院於民
國105年8月31日言詞辯論終結，判決如下：
    主      文
上訴駁回。
第二審訴訟費用由上訴人負擔。
    事實及理由
壹、上訴人方面：
一、於原審起訴主張：
（一）上訴人即原告於民國99年3月3日遭被上訴人即被告詐騙，
      而自合作金庫商業銀行帳戶（帳號：0000000000000）匯
      款至被上訴人之番路鄉農會帳戶（帳號：00000000000000
      00），被上訴人亦不否認有前開匯款之事實。前開匯款係
      因被上訴人曾向上訴人表示其長期看好聯陽股票，欲將其
      融資購買之聯陽股票轉為現股投資，但不希望有利息，故
      向上訴人借款新臺幣（下同）50萬，被上訴人亦表示要立
      借據給上訴人及於清償時願支付週年利率5%之利息。嗣上
      訴人要求被上訴人清償前開款項時，被上訴人卻表示前開
      款項係上訴人自願給伊之精神補償及用於房屋裝潢之費用
      ，然上訴人從無前開意思表示，亦反對被上訴人重新裝潢
      房屋，故上訴人匯款予被上訴人顯係遭被上訴人詐騙。況
      本院104年度簡上字第6號民事判決既認本件上訴人匯款給
      本件被上訴人並非借款，且被上訴人未能舉證證明前開匯
      款係上訴人對其所為之精神補償及房屋裝潢費用。故被上
      訴人無法律上之原因而受有利益，爰依民法第179條所規
      定之不當得利返還請求權，請求被上訴人返還前開款項及
      其法定遲延利息。
（二）並聲明：1、被上訴人應返還上訴人50萬元及自99年3月4
      日起至清償日止，按週年利率5%計算之利息。2、訴訟費
      用由被上訴人負擔。
二、於本院補稱：
（一）上訴人將系爭匯款匯與上訴人時，即於帳戶中註記「借買
      股票款」，且被上訴人亦將前開款項用於購買股票，足證
      上訴人主張屬實。被上訴人於歷次訴訟中抗辯前開匯款係
      用於房屋裝修費用及對被上訴人之補償，並非事實，然歷
      次審判法官違背公平正義採認被上訴人前開抗辯，各該判
      決合理性根本有問題。
（二）上訴人於出庭時未曾回應被上訴人所主張上訴人外遇問題
      ，係因與訴訟無關，然法官竟毫無證據即可認定系爭50萬
      元係因上訴人外遇、未按時給付家用，而為挽回被上訴人
      感情之補償金。而原審判決認定上訴人未按時給付家用，
      亦屬莫須有，蓋上訴人於出庭時均已表明均有按時給付家
      用，可自被上訴人於先前訴訟中所提出之番路鄉農會帳戶
      明細看出，然原審不察即為前開認定。
（三）原審另以被上訴人於99年3月22日書寫之日記節本載有「
      王老公最近對我態度改善很多，我決定再給他機會」等語
      ，而認定被上訴人於上訴人給付系爭50萬元後，兩造關係
      確實有好轉。然上訴人於99年間看到被上訴人前開日記記
      載時，尚有疑惑，因當時兩造關係尚處於穩定狀態，亦有
      於其他訴訟所提出之全家出遊照片光碟可證，故原審判決
      前開認定顯屬臆測。況若系爭50萬元真屬補償金，何以上
      訴人自99年起至101年間要求被上訴人返還系爭50萬元時
      ，被上訴人從未提過系爭50萬元為補償金，亦未曾否認係
      向上訴人借款，而僅避重就輕顧左右而言他（上證1、其
      他訴訟事件民事上訴狀，本院卷第47至58頁）。又被上訴
      人曾於100年9月24日向玉山銀行貸款90萬元，此始為房屋
      裝修費用（見被上訴人先前檢附之帳戶明細或向玉山銀行
      嘉義分行函查即可知），故原審之心證顯然有誤。
（四）上訴人於原審曾提出諸多對被上訴人之質疑與事證（上證
      2、民事補充說明狀，本院卷第59至63頁），然原審判決
      亦未曾解釋及說明。請再斟酌下列事項：
   1、被上訴人於103年10月6日之言詞辯論筆錄表示：「99年時
      因我曾經告訴原告家裏需要裝潢，原告不同意」、「：：
      ：我認為原告是要補償我及裝潢房屋之用」等語，可知被
      上訴人知上訴人不同意其裝潢房屋，上訴人豈可能自願性
      匯款50萬元給被上訴人裝潢房屋？況裝潢房屋係100年8月
      後始發生之事。
   2、原審未曾請被上訴人提出上訴人有說過系爭50萬元係對被
      上訴人精神補償表示之事證，反輕信被上訴人之抗辯而形
      成不嚴謹之心證。
   3、上訴人於原審所提出之信中提及「：：：還有我不喜歡借
      你錢，因每次借妳錢都沒什麼好事情：：：我好心借你錢
      ，但妳借錢時是一副嘴臉，要妳還錢又是另一副嘴臉」，
      而被上訴人回覆則是「至於借錢，說好聽是我向你借錢，
      說正確點是討回一丁點我這十幾年來所付出的：：：你欠
      我500萬都不止！47萬就可以無限上綱！還股利呢！你確
      定我真的拿去買股票嗎？」等語，由前開對話，即可知兩
      造係借錢關係，請法院作合理解釋。
（五）當時匯款給被上訴人係請其操作股票，若有獲利會分給上
      訴人，其自始至終均未表示系爭50萬元是要給被上訴人補
      償或家用，其曾很多次請被上訴人還錢。若系爭50萬元是
      為挽回被上訴人感情而給付，為何僅事隔1個月上訴人即
      表示欲取回，故系爭50萬元並非精神補償款，且其從未如
      此表示。至舉證責任部分，亦有判決認若本件上訴人已就
      一些事實盡相當之說明，舉證責任就應由被上訴人負擔。
貳、被上訴人方面
一、於原審則以：
（一）兩造於90年間結婚後，長期分隔兩地，對經營家庭缺乏共
      識，上訴人在家用給付上亦吝於付出，大部分開銷均由被
      上訴人承擔，兩造遂經常為錢而時有爭執；原告且挾其工
      作優勢，隱瞞欺騙多名未婚女子與之外遇，致被上訴人產
      生不信任與厭惡感。故兩造多年來一直處於冷戰與高壓狀
      態，被上訴人曾多次要求離婚，但上訴人始終不願意，還
      要求被上訴人若要離婚須給付2,000萬元補償費。又上訴
      人深怕離婚將影響其升遷，為改善兩造間日漸惡化之婚姻
      關係，其於99年間自願匯款50萬元至被上訴人金融帳戶內
      ，欲挽回被上訴人對上訴人之感情，前開匯款為上訴人之
      自願性補償。而被上訴人亦將前開匯款用於支付家庭生活
      開銷及100年間之裝修房屋費用，上訴人主張係被上訴人
      向其借貸並非事實，且系爭借據亦為上訴人所偽造。
（二）被上訴人一直有投資股票行為，亦曾向上訴人表明有買股
      票行為，則上訴人當然知悉此一情事。兩造婚姻問題並非
      一日之寒，豈是金錢所能化解，嗣因上訴人於101年8月、
      102年2月向被上訴人求歡被拒，即毆傷被上訴人，更因此
      對被上訴人展開一連串之訴訟，並向法院編造系爭50萬元
      屬借款，然上訴人均未達目的，被上訴人並無向上訴人借
      款或不當得利之事實。
二、於本院補稱：
（一）上訴人所提之資料例如借據是上訴人所偽造。
（二）對上訴人於原審所提言詞辯論筆錄（原證3，原審卷第99
      至103頁）製作名義人及內容之真正不爭執。至信函（原
      證4，原審卷第105至113頁）被上訴人從未看過，因縱上
      訴人有時會寄電子郵件信函給被上訴人，但被上訴人均沒
      看就刪掉了。
（三）對上訴人於原審所提電子郵件信函（原證5，原審卷第115
      至118頁），其中第116至117頁之電子郵件之製作名義人
      及內容真正不爭執；電子郵件信函（原證6，原審卷第119
      至120頁）、電子郵件信函（原證7，原審卷第121頁）其
      中第121頁與118頁為同樣之資料，其就前開文書已於其他
      訴訟中解釋過了。電子郵件信函（原證8，原審卷第123至
      133頁），其中第123至125頁之內容其已無記憶，因很多
      電子郵件其沒看且很快就刪掉。
（四）其從未口頭表示要代上訴人操作股票，系爭50萬元是因上
      訴人不斷背叛伊而給之補償。
參、原審對於上訴人之前開請求，判決上訴人全部敗訴。上訴人
    全部聲明不服，請求廢棄原判決，並判令被上訴人應返還50
    萬元及自99年3月4日起至清償日止，按週年利率5%計算之利
    息。被上訴人則請求將上訴駁回。
肆、得心證之理由
一、按無法律上之原因而受利益，致他人受損害者，應返還其利
    益；雖有法律上之原因，而其後已不存在者，亦同，民法第
    179條固有規定。然倘受益人基於債權或物權或其他權源取
    得利益，即屬有法律上之原因受利益，自不成立不當得利（
    最高法院101年度台上字第1411號判決要旨同此見解）。次
    按主張不當得利請求權存在之當事人，對於不當得利請求權
    之成立，應負舉證責任，即應證明他方係無法律上之原因而
    受利益，致其受有損害。如受利益人係因給付而得利時，所
    謂無法律上之原因，係指給付欠缺給付之目的。故主張該項
    不當得利請求權存在之當事人，應舉證證明該給付欠缺給付
    之目的（最高法院103年度台上字第2198號、99年度台上字
    第2019號、99年度台上字第1009號判決要旨均同此見解）。
    查：
（一）上訴人於99年3月3日自其所設合作金庫商業銀行帳戶（帳
      號：0000000000000）匯款50萬元至被上訴人所設番路鄉
      農會帳戶（帳號：0000000000000000）之事實，為兩造所
      不爭（見本院卷第68頁），自堪信為真實。而上訴人亦提
      出兩造前開電子郵件信函等文書，欲證明自兩造前開電子
      郵件信函中之對話可知前開匯款50萬元係被上訴人向其借
      款云云。然：
   1、縱認上訴人所主張被上訴人向其借款，故其轉帳系爭50萬
      元匯到被上訴人帳戶內等事實為真正，然被上訴人亦屬基
      於消費借貸法律關係之債權取得利益即系爭50萬元，依前
      開說明，為有法律上原因，自不成立不當得利。故上訴人
      所提兩造前開電子郵件信函等欲證明自兩造前開對話可知
      被上訴人向其借款云云，亦無法證明被上訴人係「無法律
      上之原因」而受利益之事實，是就上訴人前開主張與所提
      證據觀之，上訴人依民法第179條所規定之不當得利返還
      請求權，請求被上訴人返還系爭50萬元及其遲延利息，已
      屬無據。
   2、況法院於判決理由中，就訴訟標的以外當事人所主張或抗
      辯足以影響判決結果之重要爭點，本於當事人完足舉證及
      辯論之結果，已為實質之判斷者，基於當事人之程序權業
      受保障，可預見法院對於該爭點之判斷將產生拘束力而不
      致生突襲性裁判，仍應賦予該判斷一定之拘束力，以符程
      序上誠信原則及訴訟經濟。是同一當事人間就該重要爭點
      提起之其他訴訟，除有原判斷顯然違背法令、或當事人提
      出新訴訟資料足以推翻原判斷、或原確定判決之判斷顯失
      公平、或前訴訟與本訴訟所得受之利益（即標的金額或價
      額）差異甚大等情形，可認當事人為與原判斷相反之主張
      ，不致違反誠信原則外，應解為當事人及法院就該經法院
      判斷之重要爭點之法律關係，均不得為相反之主張或判斷
      （最高法院98年度台上字第1090號裁判要旨同此見解）。
      而本件上訴人曾以被上訴人向其借款購買股票，故其轉帳
      系爭50萬元匯到被上訴人帳戶內等事實，對被上訴人起訴
      請求清償借款，但經本院嘉義簡易庭認定本件上訴人所提
      證據（即歷史交易明細查詢、合作金庫銀行存摺內頁影本
      、兩造簡訊與電子郵件等）不足證明兩造間有消費借貸合
      意存在，而以103年度嘉簡字第568號判決將其前開起訴駁
      回；本件上訴人旋對前開民事判決提起上訴，亦經本院合
      議庭以其並未舉證證明兩造間就系爭50萬元確有消費借貸
      關係存在，而以104年度簡上字6號民事判決將其上訴駁回
      確定；本件上訴人嗣對前開確定判決提起再審之訴，復經
      本院以其所提證物或為前已提出而經斟酌或不影響判決結
      果，其再審顯無理由，而以104年度再易字第8號民事判決
      將再審之訴駁回確定等事實，復經本院調取前開卷宗核閱
      無誤，亦堪信為真實。而前開清償借款訴訟事件之法院於
      判決理由中，就本件訴訟標的（不當得利）以外當事人所
      主張或抗辯足以影響判決結果之重要爭點（兩造間是否為
      消費借貸關係），本於當事人完足舉證及辯論之結果，已
      為實質之判斷（即認無證據足資認定兩造間有消費借貸關
      係存在），且前開清償借款訴訟事件與本件訴訟之當事人
      同一，復無前開清償借款訴訟事件之原判斷顯然違背法令
      、或本件上訴人所提出新訴訟資料足以推翻原判斷、或原
      確定判決之判斷顯失公平、或前訴訟與本訴訟所得受之利
      益（即標的金額或價額）差異甚大等情形，依前開說明，
      本件當事人與本院就前開經判斷之重要爭點之法律關係（
      即兩造間無消費借貸關係），自不得為相反之主張或判斷
      。從而，本院亦不得斷定兩造間有消費借貸關係存在，而
      認被上訴人係基於債權取得系爭50萬元為有法律上原因，
      進而不成立不當得利，合先敘明。
（二）至上訴人所主張被上訴人向其借款，故其轉帳系爭50萬元
      匯到被上訴人帳戶內，被上訴人為不當得利云云，與法顯
      有不合，經本院受命法官闡明後，上訴人雖另主張匯款給
      被上訴人係讓其操作股票，若有獲利會分給上訴人，其曾
      多次請被上訴人還錢云云。然：
   1、主張法律關係存在之當事人，須就該法律關係發生所須具
      備之特別要件，負舉證之責任。而此特別要件之具備，苟
      能證明間接事實並據此推認要件事實雖無不可，並不以直
      接證明者為限，惟此經證明之間接事實與要件事實間，須
      依經驗法則足以推認其因果關係存在者，始克當之。倘負
      舉證責任之一方所證明之間接事實，尚不足以推認要件事
      實，縱不負舉證責任之一方就其主張之事實不能證明或陳
      述不明、或其舉證猶有疵累，仍難認負舉證責任之一方已
      盡其舉證責任，自不得為其有利之認定（最高法院91年度
      台上字第1613號、第2076號裁判要旨均同此見解）。
   2、查上訴人所主張匯款給被上訴人係讓其操作股票，若有獲
      利會分給上訴人，其曾多次請被上訴人還錢等事實，業為
      被上訴人所否認，被上訴人並抗辯該筆錢係因上訴人不斷
      背叛所給之補償等語（見本院卷第98頁）。則依前開說明
      ，上訴人自應就其委任被上訴人操作股票等前開法律關係
      存在之事實負舉證之責任；然上訴人所提前開證據均不足
      證明其曾委任被上訴人操作股票等事實，故縱不能證明被
      上訴人前開補償之抗辯為真正，但依前開說明，仍難認負
      舉證責任之一方即上訴人已盡其舉證責任，自不得為其有
      利之認定，故上訴人前開主張自不可取。從而，亦無從認
      定其多次請被上訴人還錢即屬終止委任關係，更無從據此
      認定被上訴人取得系爭50萬元係屬不當得利。
（三）上訴人復主張遭被上訴人詐騙，而自合作金庫商業銀行帳
      戶（帳號：0000000000000）匯系爭50萬元至被上訴人之
      前開番路鄉農會帳戶云云。然：
   1、民法第92條第1項前段規定，因被詐欺或被脅迫而為意思
      表示者，表意人得撤銷其意思表示。所謂因被脅迫而為意
      思表示，係指因相對人或第三人以不法危害之言語或舉動
      加諸表意人，使其心生恐怖，致為意思表示而言。當事人
      主張其意思表示係因被詐欺或脅迫而為之者，應就其被詐
      欺或被脅迫之事實，負舉證之責任（最高法院21年度上字
      第2012號判例、95年度台上字第2948號裁判要旨均同此見
      解）。
   2、上訴人所提前開證據均不足證明其匯系爭50萬元至被上訴
      人之前開帳戶，係遭被詐欺而為之意思表示，上訴人前開
      主張已不可取。況上訴人亦主張其從未向被上訴人表示過
      欲撤銷被詐欺之意思表示（見本院卷第68頁），故縱其遭
      被上訴人詐欺而為系爭意思表示，但亦因未撤銷該意思表
      示，兩造間就該意思表示所成立之法律關係尚存在，非無
      法律上原因，亦不成立不當得利。
（四）此外，兩造間就系爭50萬元究存在何法律關係，上訴人之
      前開主張先後不同，亦與被上訴人前開抗辯不同，但上訴
      人於本件訴訟係依不當得利返還請求權為系爭請求，則依
      前開說明，主張不當得利請求權存在之當事人即上訴人，
      對於系爭不當得利請求權之成立，應負舉證責任，即應證
      明被上訴人係無法律上之原因而受利益，致其受有損害等
      事實；然金錢之交付原因有多端，依上訴人所提前開證據
      ，本院雖無從認定兩造間係成立消費借貸關係，業如前述
      ，但上訴人所提證據，亦不足證明被上訴人係無法律上之
      原因而受利益之事實，是上訴人依民法第179條所規定之
      不當得利返還請求權，請求被上訴人返還系爭50萬元及其
      遲延利息，亦屬無據。
二、綜上所述，上訴人依系爭不當得利返還請求權之法律關係，
    請求被上訴人給付50萬元及自99年3月4日起至清償日止，按
    週年利率5%計算之利息，為無理由，應予駁回。則原審判決
    論事用法並無違誤，上訴意旨指摘原判決不當，求予廢棄改
    判，為無理由，應駁回其上訴。
三、本件事證已臻明確，兩造所為之其他主張，陳述並所提之證
    據，經審酌後，認均與本件之結論無礙，不再一一論述，併
    予敘明。
四、據上論結，本件上訴為無理由，依民事訴訟法第436條之1第
    3項、第449條第1項、第78條，判決如主文。
中　　華　　民　　國　  105　　年　　9　　月　　14　　日
                  民三庭審判長法　官　陳卿和
                              法　官　曾文欣
                              法　官　馮保郎
以上正本係照原本作成。
本判決不得上訴。
中　　華　　民　　國　  105　　年　　9　　月　　14　　日
                              書記官　王博昭